臺灣高等法院交通法庭判決　　　　　93年度交上訴字第198號
上　訴　人
即　被　告　甲○○
選任辯護人　景玉鳳律師
　　　　　　李詩皓律師
上列上訴人因公共危險等案件，不服臺灣臺北地方法院93年度交
訴字第114 號，中華民國93年11月26日第一審判決（起訴案號：
臺灣臺北地方法院檢察署92年度偵字第16523 號），提起上訴，
本院判決如下：
    主  文
原判決關於業務過失傷害部分撤銷。
甲○○從事業務之人，因業務上之過失傷害人，處有期徒刑參月
，如易科罰金，以參佰元折算壹日。
其他上訴駁回。
前開第二項撤銷改判部分，與第三項上訴駁回部分，應執行有期
徒刑捌月，如易科罰金，以參佰元折算壹日。
    事  實
一、甲○○為營業用小客車司機，以駕駛營業用小客車搭載乘客
    為業，係從事駕駛業務之人，前於民國91年間因業務過失傷
    害案件，經原審法院於92年5月26日，以91年度交簡上字第
    205號判處有期徒刑四月，緩刑三年確定（未構成累犯），
    猶不知悔改，於92年5月30日晚上10時20分許，駕駛車牌號
    碼8N-727號營業用小客車，沿臺北市○○○路○段第一車道
    由北往南方向行駛，途經羅斯福路五段234號前時，應注意
    汽車變換車道行駛時，應注意安全距離，且依當時為夜間無
    照明之陰天、柏油路面乾燥無缺陷、無障礙物、視距良好等
    情，並無不能注意之情事，竟疏未注意於變換車道時保持安
    全距離，猶貿然自第一車道變換至第三車道行駛。適乙○○
    亦沿同向第三車道騎乘車牌號碼UN9-082號重型機車直行，
    因前開營業小客車倏忽貼近通過，乙○○所騎乘機車猝然間
    避煞未及，乙○○人車因而失衡，乙○○跌落地面而受有四
    肢多處挫擦傷之傷害，該機車則繼續向右前方滑行衝撞停放
    路旁許鈺鴻所有之車牌號碼BKD-520號重型機車後始停止倒
    地。詎甲○○明知肇事，致乙○○受傷，竟未停車查看或報
    警處理，亦未採取救護之必要措施，旋加速駛離現場而逃逸
    。適劉慶煌騎乘車牌號碼GFR-451號重型機車及徐薪絨駕車
    行經該處，徐薪絨旋駕車自後追趕甲○○，並記下甲○○駕
    駛前開營業用小客車之車牌號碼，隨即於同日晚上10時21分
    許撥打電話報警處理。嗣劉慶煌行駛至臺北縣新店市○○路
    ○段與民族路口時，發現甲○○駕駛前開營業用小客車在該
    路口停等紅燈，劉慶煌遂記下車牌號碼，並折返肇事現場告
    知乙○○及到場處理之員警，為警循線查獲。
二、案經被害人乙○○訴由臺北市政府警察局文山第二分局移送
    臺灣臺北地方法院檢察署檢察官偵查起訴。
    理  由
一、訊據被告甲○○矢口否認有何上開業務過失傷害及肇事逃逸
    犯行，辯稱：其係職業駕駛人，平日四處行駛，不知是否有
    於前揭時間行經肇事地點，惟並未感覺車體有與他人發生碰
    撞，且車子亦無撞擊痕跡，如果有與他人發生碰撞，必停車
    查看，絕無肇事逃逸之可能。且倘如告訴人乙○○所稱其時
    速高達六、七十公里，撞擊力道應甚強，車子應無絲毫未損
    之可能。又其雖前曾在汽車牌照之螺絲上裝設藍燈，惟已於
    本件事發前一年為警查獲，而自行將電線剪斷云云。惟查：
（一）上開事實，業據告訴人指述綦明，並於原審以證人身分詳
      指：其於前述時間騎乘機車，行經羅斯福路與興隆路口停
      等紅燈，待燈號轉綠後，即跟在二台轎車後，往前行駛第
      二車道。當時其係跟隨在右前方一台有許多不同顏色改裝
      燈、燈光極亮之計程車左方行駛，覺得該車很漂亮，想看
      該車裝飾何物時，該車正從第三車道欲切入其所騎機車與
      轎車之間，其為閃避，即往第一車道行駛，並超越前方二
      台車後，往第三車道行駛。俟其騎過去後，覺得後面很亮
      ，剛抵達第三車道時，該計程車即從其左後方靠近過來，
      旋其自機車飛出在地上滑行翻滾，待起身後往外看，發現
      只剩那台很亮的車，並無其他車輛，且該車底盤有長條形
      之紫色裝飾燈，車速極快，一直行駛羅斯福路，並未轉彎
      ，並已駛離達一個紅綠燈之遠。其倒地之後，僅看見該車
      有許多不同顏色之改裝燈，並未看到車牌號碼。惟在其起
      身後不久，即有一名女性行人告知該車之車牌號碼等語（
      見原審卷第91至95頁），並有臺北市○○○○○道路交通
      事故現場圖（見偵查卷第9頁、原審卷第15頁）、現場照
      片（見偵查卷第17至21頁、原審卷第25至30頁）及景美醫
      院診斷證明書記載告訴人受有四肢多處挫擦傷在卷可稽（
      見偵查卷第6頁）。
（二）參以：
    １證人劉慶煌證稱：當時其騎車行經興隆路口停等紅燈，待
      綠燈後機車與汽車即同時往前行駛，當時便發現前方計程
      車有裝設幽浮燈，較為醒目，故較有印象。當前行約三十
      至五十公尺時，計程車前方有一台貨車，貨車前方有一台
      自小客車，計程車欲超車，然任何車輛均有死角，計程車
      駕駛可能未看見後方有機車駛來而嚇到，故其本欲超車，
      又回到原位，機車即騎過去，計程車駕駛即超車至第一車
      道，再加足油門往前自第一車道切換至第三車道追逐機車
      ，此時機車與計程車之距離約一、二百公尺，其視線遭前
      方車輛擋住，僅看見計程車行至第三車道後又快速切換至
      第一車道瞬間，地面有火花出現。當其行經該處時，看見
      告訴人站在路旁，機車滑至路旁撞及其他機車，告訴人外
      表看來全身擦傷，該計程車駕駛肇事後切換至第一車道，
      旋即關閉幽浮燈。當時因無法追趕該計程車，仍循自己的
      路線返家，約二十分鐘後，行至新店市○○路口時，又看
      見該輛有幽浮燈之計程車正停等紅燈，且幽浮燈已關閉，
      其記下車號後，返回前開肇事地點，告知在場之機車騎士
      並詢問交通警察後，得知尚有一名路人記下之車號與其所
      記車號相符。印象中該計程車係TOYOTA車，當時係依該車
      所裝設之幽浮燈，為一根長度約三十至四十五公分類似捕
      蚊燈顏色之紫色燈管，裝設在車牌下、後保險桿上方位置
      ，而據以判斷二者係同一車輛，因一般計程車不會如此裝
      置。且肇事當時，其在該車後方，視線前除該計程車外，
      並無其他車輛亦裝設幽浮燈等語（見偵查卷第37頁反面至
      第38頁、原審卷第95頁至第98頁反面）。
    ２證人徐薪絨於原審證稱：當時其由基隆路圓環轉羅斯福路
      行駛，機車在其前方快速蛇行，將抵達景隆街時，其正前
      方一台嘉年華轎車突然煞車，即看見原行駛在嘉年華轎車
      前方之計程車行駛極快，以後便看見機車騎士整個彈到旁
      邊，計程車即突然快速飆駛，直覺係該計程車。其即對嘉
      年華轎車按喇叭，並轉出去追趕該計程車，該計程車車速
      極快，其一直追趕不及，乃一邊打電話報警，一邊追趕計
      程車，僅記得該車駕駛座旁車門下擺有裝設一整條狀之藍
      色電子。當時係認該車之藍燈，因很少計程車會裝這種飾
      燈，一直追趕至新店市○○路時即看不見該車等語（見原
      審卷第98頁反面至第101 頁反面），並有徐薪絨於同日22
      時21分報案之臺北市政府警察局勤務指揮中心受理各類案
      件記錄單在卷可參（見原審卷第34頁）。而證人劉慶煌於
      偵查中向檢察官所為供述，並無不可信之特別情況，自具
      證據能力。
    ３以此對照告訴人前揭指訴之情節，所述該計程車如何變換
      車道、與告訴人機車之相關位置、嗣告訴人飛到路邊及該
      計程車裝有幽浮燈特徵等情節均相一致；而證人劉慶煌及
      徐薪絨所記下之計程車車號與告訴人所稱一不詳姓名女性
      行人告訴之車號亦屬相同，已足認定被告所駕上開計程車
      即係肇事車輛。
    ４至被告之辯護人以：證人劉慶煌之視線遭前方車輛擋住，
      證人徐薪絨係以直覺認為該計程車為肇事車，均未看到該
      計程車肇事之情形，不能證明被告之計程車即係肇事車云
      云。然由二人所見該計程車與告訴人機車行駛之相關位置
      以察，已足佐證告訴人指述於該計程車貼近經過，其旋自
      機車飛出倒地之情形堪屬可信，肇事的是所指之同樣一輛
      計程車。且證人劉慶煌、徐薪絨雖均自承未看到肇事之瞬
      間（見偵查卷第38頁、原審卷第99頁），但證人劉慶煌確
      見該計程車於第三車道切換至第一車道時地面出現火花，
      且其前方並無其他裝設幽浮燈之計程車，證人徐薪絨於案
      發後第一時間即報警表明肇事車輛之車牌號碼，其等所見
      車輛之同一性並無不同。被告徒以此為辯，自無足採。
（三）被告雖辯稱：其並未感覺車體有與他人發生碰撞，又雖曾
      於大牌螺絲上裝設藍燈，惟已於本件事發前一年為警查獲
      ，而自行將電線剪斷云云。惟：
    １告訴人及證人劉慶煌、徐薪絨均見肇事計程車幽浮燈之特
      徵，且所記下車號亦相同，已如前述，是在肇事現場之計
      程車即係此輛計程車。雖證人劉慶煌記下車號之地點，已
      在離開肇事現場後，行至新店市○○路口，但以該計程車
      特徵認係當時之肇事車輛，車號又與證人徐薪絨當場記下
      及不詳行人告以告訴人之車號相同，證人劉慶煌對於該車
      之指認即屬無誤。
    ２被告雖辯稱：其曾裝過幽浮燈（見偵查卷第38頁反面），
      確裝過會亮的藍燈，但肇事一年前便因為警查獲而拔掉（
      見原審卷第45頁）云云。然查：
      (1)被告前未曾因改裝燈事由而受罰，有交通部公路總局臺
        北區監理所93年6月9日093-60-16166號函在卷可稽（見
        原審卷第147頁）。經原審向交通部公路總局臺北區監
        理所調閱有關被告89年至93年間交通違規案件舉發通知
        單及採證照片，亦無因改裝燈事由受罰，有交通部公路
        總局臺北區監理所93年5月7日北監營字第0939002671號
        函及檢附之違規通知單（均係當場舉發，故無採證照片
        ）附卷足參（見原審卷第114至119 頁）。又車牌號碼
        8N-727號營業小客車亦未曾因車身底盤下方或保險桿上
        方裝設燈管而受罰，有交通部公路總局臺北區監理所93
        年6月18日北監營字第0939003439號函及檢附之違規查
        詢報表在卷足稽（見原審卷第152至159頁），且臺北市
        交通事件裁決所檢送91、92年間，營業小客車遭警舉發
        違反道路交通管理處罰條例第13條第1項第1款「汽車牌
        照以安裝其他器具方式使不能辨認牌號」或第16條第1
        項第2款「擅自增加原有燈光設備規格致影響行車安全
        」之交通違規報表資料，並未有被告或車牌號碼8N-727
        號營業小客車之違規資料，有臺北市交通事件裁決所93
        年7月6日北市裁二字第09337689700號函在卷可憑（見
        原審卷第168至175頁），足見被告未曾因裝設改造燈而
        遭警員開單受罰。嗣被告於原審審理時附和上開調查之
        結果辯稱：遭查獲時因向警員求情，並未遭警員開單，
        而自行將電線剪斷云云（見原審卷第200頁），顯為避
        重就輕之詞，不足採信。
      (2)被告於本院請求詢問同時排班之證人林正浩證稱：其與
        被告晚上一起在臺北市○○街、林森北路東光舞廳外排
        班七、八年，被告計程車是原裝的，車身為黃色，保險
        桿為銀色，沒有改裝幽浮燈，只有在前車牌上方有二個
        小燈泡，後車牌應該沒有燈，在案發時間之後沒有發現
        被告車身有擦撞痕跡（見本院卷第30至31頁）；證人蔡
        木榮證稱：與被告一起排班有二、三年，是在晚上排班
        ，被告車牌沒有裝幽浮燈管，只有在後面車牌鎖螺絲的
        地方有改裝二個小燈泡，該車車身為黃色，前後保險桿
        為銀色，於案發之後沒有看到該車有擦撞痕跡（見本院
        卷第32至33頁）；證人陳明泰稱：其與被告一起排班十
        幾年，時間大約是晚上八點到早上五、六點，被告的車
        是黃色，保險桿為銀色，都擦得很亮，於案發後沒有發
        現擦撞痕跡，該車沒有裝設幽浮燈管（見本院卷第33至
        34頁）。惟上開證人等所述該車未裝設幽浮燈管，已與
        被告前所自承：前曾裝設幽浮燈管不同；且證人林正浩
        、蔡木榮所稱被告裝設車牌上小燈泡之位置亦不相同，
        可見其等關於裝設幽浮燈一事所為證述，無非事後附和
        之詞。
    ３關於碰撞痕跡一節：
      (1)告訴人雖於警詢時指稱：該計程車快速行經其左側車旁
        並擦撞，致其連人帶車翻倒（見偵查卷第4頁反面），
        於原審指述：其看到燈接近，閃一下就被計程車之車門
        撞到，是整個車子被撞到，不是單純擦到，而是整個左
        側擦出去云云（見原審卷第92頁反面）。惟當時告訴人
        機車之車速甚快，據證人劉慶煌稱：機車騎士因為沒有
        停等紅燈一路直行，車速至少有七十公里（見原審卷第
        97頁反面），證人徐薪絨證稱：先前就看到那輛機車騎
        得很囂張，飆得很快等語（見原審卷第99頁）。而機車
        係二輪前進以平衡之動力交通工具，於他車貼近倏忽而
        過，其本身又高速行駛下，告訴人失衡倒地，並由於該
        機車自身之速度繼續向前衝撞至路旁停放之重型機車，
        是此際並未留下擦撞痕跡，故證人劉慶煌於原審陳述：
        「他撞過去，我感覺也沒有什麼擦撞聲音……我稍微看
        一從那輛裝幽浮燈的計程車右側感覺沒有什麼損壞」等
        語（見原審卷第97頁），亦可印證。
      (2)依上說明，被告由於變換車道時，未注意安全距離，導
        致與告訴人機車距離過近而避煞不及，告訴人機車因而
        失衡，告訴人倒地，而機車因車速仍繼續向前行進，尚
        難認有直接擦撞。故事發後，經警於92年8月8日拍攝之
        被告車輛照片未見撞擊痕跡（見偵查卷第31至34頁），
        自不足為被告非肇事車輛之有利證明。
      (3)至告訴人機車於繼續向前衝撞路旁機車後倒地，而於左
        側車身及後車尾有損壞，經記明於道路交通事故補充資
        料表（見偵查卷第13頁），並有該機車之車損照片在卷
        可參（見偵查卷第19頁、原審卷第27頁），衡屬衝撞倒
        地後造成之車損，自不足為被告車輛向右擦撞告訴人機
        車之證據。而告訴人前所陳稱：被告計程車右車門整個
        擦撞其機車過來，僅屬二車過於貼近所產生碰撞之主觀
        感覺，此觀於原審所稱：「（二車碰撞部位？）沒有印
        象，因為太快了」（見原審卷第92頁反面），可知實則
        對於瞬間是否碰撞無從具體確定。故自依事證認定被告
        所駕上開計程車確屬肇事車輛，而尚無從遽認擦撞之情
        事。
（四）被告另以：證人劉慶煌證稱其車體顏色全黃，與其車保險
      桿係銀色之特徵不符；又告訴人與證人劉慶煌、徐薪絨所
      述被告車輛幽浮燈之裝設位置不符，證人徐薪絨所指被告
      車輛似為福特廠牌，與被告車輛係豐田（TOYOTA）廠牌亦
      有不合云云。然證人劉慶煌、徐薪絨就該計程車所描述裝
      告亦無宿怨或嫌隙，衡情無設詞攀誣之理。而關於車身顏
      色，記得車身之黃色，而未注意保險桿如何顏色？對於幽
      浮燈位置，記得閃爍，而未能確認確實位置，徵諸短暫時
      間內觀察所見之記憶，非違常情。又證人徐薪絨所見福特
      嘉年華轎車，係指被告計程車外之另一輛車，被告以為指
      其計程車為福特廠牌，亦有誤會。又被告以證人劉慶煌、
      徐薪絨未看到肇事瞬間情形及二人所為幽浮燈之描述有所
      不同等，請求再次傳訊云云，核無必要。
（五）按汽車在超過四車道之道路變換車道行駛時，應注意安全
      距離，道路交通安全規則第98條第1項第6款定有明文，被
      告駕車自應注意上開規定。依卷附道路交通事故調查報告
      表及現場照片所示，事發地點係超過四車道之臺北市○○
      ○路○段，當時為夜間無照明之陰天、柏油路面乾燥無缺
      陷、無障礙物、視距良好（見原審卷第20至21頁、第25至
      30頁），並無不能注意之情事，竟貿然自第一車道變換至
      第三車道行駛，而未保持安全距離，致告訴人所騎乘之機
      車，猝然間避煞未及，是就結果之發生以言，顯係被告可
      得避免或防止，是就本件交通事故之發生自有過失甚明，
      不因未直接碰撞即認無過失。至於告訴人機車本身雖亦蛇
      行，惟不影響被告過失之成立。而被告之過失行為與告訴
      人之受傷結果間，具有相當因果關係，自應成立過失傷害
      犯行。
（六）又以被告車輛與告訴人機車肇事前行進之相關位置，告訴
      人機車於被告計程車變換車道貼近通過之後，地面閃出火
      花，旋告訴人倒地，該機車前行而撞及路旁停放之另輛機
      車，被告於此情況下理不致於未能查覺其車輛肇事致告訴
      人倒地受傷。且證人劉慶煌於警詢時稱：其有看到該輛計
      程車將幽浮燈關掉，且迅速逃逸（見偵查卷第5頁反面）
      ，於原審稱：且馬上關掉幽浮燈（見原審卷第98頁），證
      人徐薪絨亦稱：機車失衡時，計程車也開始蛇行，並且飆
      得很快（見原審卷第100頁），足見被告顯然知悉已肇事
      ，故關掉幽浮燈，並迅速離開現場，自應負肇事逃逸罪責
      。至證人劉慶煌雖於原審稱：該計程車事發之後應該沒有
      特別加速云云（見原審卷第98頁），但亦稱：變換車道時
      有加速（見原審卷第98頁），以此與證人徐薪絨前揭所指
      被告於事發後飆得很快，可見被告確有於肇事後加速逃逸
      之行為，以其於警詢所述與事證相符，堪以採信。
（七）綜上所述，本件事證明確，被告所辯無非事後飾詞卸責，
      委無足採，其犯行堪以認定。
二、被告為營業用小客車司機，以駕駛營業用小客車搭載乘客為
    業，經其供承在卷，係從事業務之人，因駕駛業務上之過失
    致傷害告訴人而逃逸，核係犯刑法第284條第2項前段之業務
    過失傷害罪及同法第185條之4之肇事逃逸罪。所犯上開二罪
    間，犯意各別，罪名互異，應予分論併罰。
三、對原判決之審查：
（一）原判決認被告所犯肇事逃逸部分，事證明確，適用刑法第
      185條之4、第41條第1項、罰金罰鍰提高標準條例第2條之
      規定，並審酌被告駕駛態度輕忽，肇事後旋逃逸，將告訴
      人棄置不顧，且犯後否認犯行，飾詞卸責等一切情狀，量
      處有期徒刑六月，並諭知易科罰金之折算標準。核其認事
      用法均無不合，量刑亦屬妥適。被告就此部分上訴，否認
      肇事逃逸犯行云云，為無理由，應予駁回。
（二）原判決認被告所犯業務過失傷害部分，罪證明確，予以論
      罪科刑，固非無見。惟查：被告雖有於變換車道時疏未保
      持安全距離，致告訴人機車避煞不及之過失，惟並無證據
      證明該計程車右側擦撞到告訴人機車，原判決遽認二車擦
      撞，尚有未洽。被告上訴，否認過失傷害犯行，雖無足採
      ，惟原判決既有可議，自應由本院就此部分予以撤銷改判
      。爰審酌被告有業務過失傷害前科，甫經原審法院於92年
      5月26日以91年度交簡上字第205號判處有期徒刑四月，緩
      刑三年確定，有本院被告全國前案紀錄表在卷可稽，仍不
      思悔改，犯後諉卸，迄未與告訴人達成民事上和解並賠償
      損害，惟其過失程度尚非重大，且告訴人所受傷害非至為
      嚴重等一切情狀，量處如主文第二項所示之刑，並諭知易
      科罰金之折算標準，並與前揭上訴駁回部分，定應執行之
      刑，並諭知易科罰金之折算標準。
據上論斷，應依刑事訴訟法第368條、第369條第1項前段、第364
條、第299條第1項前段、刑法第284條第 2項前段、第41條第1項
、第2項、第51條第5款、罰金罰鍰提高標準條例第1條前段、第2
條，判決如主文。
本案經檢察官郭弘佑到庭執行職務。
中　　華　　民　　國　　94　　年　　2 　　月　　18　　日
                  交通法庭審判長法  官  楊照男
                                法  官  江振義
                                法  官  王詠寰
以上正本證明與原本無異。
肇事逃逸部分如不服本判決，應於收受送達後10日內向本院提出
上訴書狀，其未敘述上訴之理由者並得於提起上訴後10日內向本
院補提理由書（均須按他造當事人之人數附繕本）。
過失傷害部分不得上訴。
                                書記官  駱麗君
中　　華　　民　　國　　94　　年　　2 　　月　　18　　日
附錄：本案論罪科刑法條全文
刑法第284條
因過失傷害人者，處六月以下有期徒刑、拘役或五百元以下罰金
，致重傷者，處一年以下有期徒刑、拘役或五百元以下罰金。
從事業務之人，因業務上之過失傷害人者，處一年以下有期徒刑
、拘役或一千元以下罰金，致重傷者，處三年以下有期徒刑、拘
役或二千元以下罰金。
刑法第185條之4
駕駛動力交通工具肇事，致人死傷而逃逸者，處六月以上五年以
下有期徒刑。
